【裁判字號】    89,台上,2250
【裁判日期】    891005
【裁判案由】    損害賠償
【裁判全文】
最高法院民事判決                              八十九年度台上字第二二五○號
    上  訴  人  懋建設有限公司
    法定代理人  盧明珠
    訴訟代理人  陸正康律師
    上  訴  人  甲○○○即乙.
右當事人間請求損害賠償事件，兩造對於中華民國八十八年六月八日台灣高等法院第
二審判決（八十五年度上字第一七六二號），各自提起上訴，本院判決如左：
    主  文
原判決關於命上訴人懋建設有限公司為給付及該訴訟費用部分廢棄，發回台灣高等
法院。
上訴人甲○○○之上訴駁回。
第三審訴訟費用，關於駁回上訴部分，由上訴人甲○○○負擔。
    理  由
本件上訴人甲○○○主張：伊於民國七十八年五月五日提供所有坐落台北市○○段○
○段七一二號土地與對造上訴人懋建設有限公司（下稱懋公司）簽訂合建契約，
並由對造上訴人以購得之同小段六八九之二號土地與伊及其他相鄰地主共同合作興建
「泰好景」大樓（地上八層、地下一層），約定兩造各分得一定之樓層，嗣該大樓
經協議變更為地上十二層及地下二層之建物，容積率百分之四十與建蔽率百分之五十
仍依台北市土地使用分區管制規則之規定不變，伊分得該大樓一、四、五樓各一戶，
對造上訴人並同意在一樓規劃一後院供伊管理使用。詎該大樓對造上訴人於八十四年
六月間通知伊完工交屋時，伊前往實地查勘並委請大華不動產鑑定股份有限公司鑑估
後，竟發見伊分得之上開房屋面積短少、建材與合約不符、復將瓦斯管線裝置室內，
且未依約於伊分得之一樓規劃一後院使用，伊所分得之上述三戶房屋因對造上訴人不
完全給付計實際減損價值達新台幣（下同）三百十二萬三千九百二十八元（詳如第一
審判決附表所載），該不能修補或對造上訴人拒絕修補之瑕疵，伊應得請求其賠償損
害等情，爰依債務不履行之法律關係，求為命對造上訴人給付伊三百十二萬三千九百
二十八元及自訴狀繕本送達翌日即八十四年十二月十五日起加計法定遲延利息之判決
。
上訴人懋公司則以：對造上訴人甲○○○分得系爭大樓之一樓部分面積並未短少，
反比合約增多四‧二八二四平方公尺，該增加之七十五萬一千三百三十二元價值利益
，伊得主張與對造上訴人之請求抵銷。且大樓二樓以上外牆使用之方塊磚與約定之二
丁掛磚價值相當，有訴外人即建材商凱聚股份有限公司（下稱凱聚公司）之函可憑，
財團法人台灣公證鑑定中心（下稱台灣公證中心）鑑定前者價值較低，尚非有據。又
瓦斯管線配置位置乃大台北瓦斯股份有限公司統一設計裝設，非伊設計指定，非可歸
責於伊而得請求損害賠償。另大樓一樓現有後院絕對可供對造上訴人使用，祇是非單
獨歸其管理使用而已，對造上訴人尤不得請求此部分之賠償等語，資為抗辯。
原審以：本件上訴人甲○○○主張兩造簽訂合建契約房屋業經建造完成之事實，已據
其提出合建契約書及交屋通知書等件為證，復為上訴人懋公司所不爭，自足信為真
實。其中上訴人甲○○○所分得之上開房屋，關於一樓部分，依台灣公證中心鑑定報
告第一項記載：「系爭建築一樓建蔽率為百分之四九‧八七，上訴人甲○○○所提供
土地為二十八‧四二五坪（報告誤載為二十六‧○一坪），而上訴人甲○○○實際分
得之一樓面積之建蔽率為：一樓建物總面積十五‧五一坪除以上訴人甲○○○所提供
土地面積二十八‧四二五坪，得出實際取得之一樓建蔽率為百分之五四‧五六」云云
及兩造合建契約第三條第一款、第三款之約定觀之，可見上訴人甲○○○分得之一樓
建物面積並未短少，其建蔽率較之地政機關測量後之百分之四九‧八七為高，且增加
四‧二八二四平方公尺（一‧二九五四坪）及七十五萬一千三百三十二元之價值。因
兩造於八十一年六月一日曾立協議書約定，祇就誤差百分之一以上部分計算退補，則
減除百分之一後之六十六萬一千四百三十二元，自應准予抵銷。關於二樓以上部分，
上訴人甲○○○分得４Ｂ及５Ａ兩戶建物面積應有七一‧六九坪，建物登記簿謄本僅
載為七○‧三六坪，短少一‧三二七九坪，該應退補者亦祇就百分之一以上者即○‧
六一一坪部分為之，經依上開鑑定報告折算後計為十四萬三千五百二十九元（311936
÷1.3279×0.611=143529）。關於方塊磚與二丁掛價格，上訴人懋公司提出之凱聚
公司函僅係其片面意見，尚不能為其有利之認定。關於瓦斯管線裝設之不當，乃因上
訴人懋公司建造之一樓建物無後門及後院，而不能將該管線裝於室外所致。關於一
樓無後院部分，依勘驗筆錄所載系爭大樓一樓後面無後門直通，其後面通道，為電梯
及樓梯之出入口，並無後院，依上訴人懋公司在同意書上記載「一樓後院歸甲方（
指懋公司）管理使用」以觀，具見其對上訴人甲○○○不能謂無損害。因之，上訴
人甲○○○分得房屋一樓部分其他瑕疵價值減損金額一百零七萬九千三百八十五元，
經與上開一樓增多坪數上訴人懋公司得抵銷之六十六萬一千四百三十二元相減後，
上訴人懋公司自應退補四十一萬七千九百五十三元。從而，上訴人甲○○○依債務
不履行之法律關係，訴請上訴人懋公司給付一百零九萬五千二百四十八元（47953
元（一樓）＋474295元（二樓以上）＋203000元（後院）＝0000000 元）本息，即無
不合，應予准許。其餘超過部分之請求，則非正當，不應准許，為其心證之所由得，
並說明兩造其餘攻防方法及聲明證據為不足採之理由。因將第一審所為上訴人甲○○
○敗訴之判決一部廢棄，改命上訴人懋公司應給付一百零九萬五千二百四十八元本
息；並維持第一審所為上訴人甲○○○其餘敗訴部分之判決，駁回上訴人甲○○○之
上訴。
一關於廢棄發回部分（即原判決關於命上訴人懋公司給付一百零九萬五千二百四十
八元本息部分）：
原審固以上訴人甲○○○分得之四、五樓部分房屋坪數短少、一樓無後院、瓦斯管線
裝置不當及外牆使用方塊磚等上開理由，判定上訴人懋公司應賠償其價值損害計一
百零九萬五千二百四十八元，惟原審對該金額暨「一樓瑕疵減損一百零七萬九千三百
八十五元」、「二樓以上減損四十七萬四千二百九十五元」、「後院減損二十萬三千
元」，並未於判決理由項下說明其憑以認定之依據，已有未合。且原判決先認定二樓
以上，上訴人甲○○○應受退補之金額為「十四萬三千五百二十九元」，繼又謂二樓
以上甲○○○得請求賠償「四十七萬四千二百九十五元」云云（分見原判決理由四之
(一)及六），兩相齟齬，亦有判決不備理由與判決理由前後矛盾之違法。又原審認上訴
人甲○○○分得系爭大樓之一樓無後院致其受有損害，雖以勘驗筆錄為憑，但該筆錄
就一樓有無「後院」似無記載（見原審卷(二)五九、六○頁），而依上開台灣公證中心
八十七年三月十九日（八七）台證字第○三○○六號函說明欄三亦載明：「後院部分
，實況非單獨使用……」云云（見同上卷二三頁），似見一樓建物後方仍有後院。原
審未詳為調查明晰，遽行判決，益有認定事實不憑卷內所存資料之違法。再者，關於
方塊磚與二丁掛之價差，上訴人懋公司提出之凱聚公司函既載明該二外牆使用之磚
塊在八十三年間單價同為每片二‧三元（見同上卷一八九、一九○頁），上訴人甲○
○○對該函似未表示爭執（見同上卷一七○、一七二頁）。原審未遑進一步深究，竟
以上開凱聚公司證明函係片面意見，逕為上訴人懋公司不利之論斷，尤有可議。上
訴論旨執以指摘原判決關此部分為不當，求予廢棄，不能認為無理由。
二關於駁回上訴部分（即原判決關於駁回上訴人甲○○○之其餘上訴部分）：
原審以上開理由而為此部分上訴人甲○○○敗訴之判決，經核於法並無違背。上訴論
旨，猶以系爭大樓一樓建蔽率之計算應不包括公共設施在內，一樓坪數顯有短少等詞
，並就原審採證、認事及解釋契約之職權行使指摘原判決關此部分為不當，求予廢棄
，非有理由。
據上論結，本件上訴人懋公司之上訴為有理由，上訴人甲○○○之上訴為無理由，
依民事訴訟法第四百七十七條第一項、第四百七十八條第一項、第四百八十一條、第
四百四十九條第一項、第七十八條，判決如主文。
中      華      民      國    八十九    年      十      月      五      日
                              最高法院民事第六庭
                                  審判長法官  朱  錦  娟
                                        法官  蘇  達  志
                                        法官  顏  南  全
                                        法官  陳  碧  玉
                                        法官  劉  福  聲
      右正本證明與原本無異
                                              書  記  官
中      華      民      國    八十九    年      十      月     十六     日


司法院資訊處製作；財團法人民間司法改革基金會備份。
